【裁判字號】    97,重訴,17
【裁判日期】    970710
【裁判案由】    塗銷抵押權登記等
【裁判全文】
臺灣桃園地方法院民事判決              97年度重訴字第17號
原      告  甲○○
訴訟代理人  陳文正律師
被      告  乙○○原名：林秀.
上列當事人間請求塗銷抵押權登記等事件，於民國97年6 月18日
言詞辯論終結，本院判決如下：
    主      文
確認被告就原告所有坐落桃園縣桃園市○○段七五一地號土地由
桃園縣桃園地政事務所於民國八十四年三月十六日以桃字第一六
一二三號收件，於民國八十四年三月十七日登記，設定本金最高
限額新台幣壹仟萬元抵押權所擔保之債權不存在。
被告應塗銷前項抵押權登記。
訴訟費用由被告負擔。
    事實及理由
一、按「確認法律關係之訴，非原告有即受確認判決之法律上利
    益者，不得提起之。」，民事訴訟法第247 條第1 項前段定
    有明文。所謂即受確認判決之法律上利益，係指法律關係之
    存否不明確，原告主觀上認其在法律上之地位有不妥之狀態
    存在，且此種不妥之狀態，能以確認判決將之除去者而言（
    最高法院52年台上字第1240號判例參照）。本件原告主張被
    告於其土地設定最高限額抵押權所擔保債權不存在乙節，為
    被告所否認，則原告私法上之地位難謂無受侵害之危險，又
    此項危險得以對於被告之確認判決除去，則原告提起本件確
    認之訴，應有即受確認判決之法律上利益而有權利保護之必
    要，合先敘明。
二、原告主張：被告為原告前妻林湘嵐之妹，民國84年間原告經
    商失敗，為免其財產遭查封拍賣，遂將其所有坐落桃園縣桃
    園市○○段751 地號土地（重測前為中路段1534之34地號，
    下稱系爭土地）設定本金最高限額新台幣（下同）10,000,0
    00元抵押權（下稱系爭最高限額抵押權）予被告，由桃園縣
    桃園地政事務所於84年3 月16日以桃字第16123 號收件，同
    年月17日登記完畢，並開立同額借據乙紙予交被告。然原告
    未曾收受被告分文款項，系爭最高限額抵押權所擔保債權不
    存在，縱或原告與前妻林湘嵐間存有財產上糾葛，亦與被告
    無涉。兩造間既無任何債權發生，被告迄未塗銷系爭最高限
    額抵押權登記，侵害原告就系爭土地所有權之權益及完整狀
    態，亦獲有登記上利益，爰請求判決確認系爭最高限額抵押
    權所擔保債權不存在，並依民法第181 條、第184 條第1 項
    前段、第213 條第1 項及第767 條規定請求判命被告應塗銷
    系爭最高限額抵押權登記，並聲明如主文所示。
三、被告則以：原告與被告姊姊林湘嵐於84年1 月21日簽署離婚
    協議書，原告自知理虧對離婚負有過失，故於離婚協議書約
    定，除願於半年內1 次給付離婚金錢補償（其具體金額由雙
    方於半年內協議）外，另願按月給付日常生活補償費用30,0
    00元，嗣原告與林湘嵐達成協議給付10,000,000元離婚補償
    金，惟因原告一時無法籌措1 次給付予林湘嵐，遂同意以系
    爭土地設定抵押權予林湘嵐供作擔保，又因原告在外經商債
    權債務狀況不明，兼慮及原告與林湘嵐當時仍係夫妻，若原
    告以系爭土地設定抵押權予林湘嵐，將令原告其他債權人生
    疑，故由兩造及林湘嵐三方協議，原告以系爭土地設定系爭
    最高限額抵押權予被告，於84年3 月17日辦妥系爭最高限額
    抵押權設定登記，林湘嵐方與原告於84年4 月10日辦理離婚
    登記，詎原告嗣後未依約履行給付10,000,000元離婚補償金
    ，屢經催告亦未予置理，迄未清償分文，系爭最高限額抵押
    權所擔保之債權仍然存在，不能任令原告訴請塗銷等語資為
    抗辯，並為答辯聲明：駁回原告之訴。
四、兩造不爭執之事實：原告於84年間將其所有系爭土地設定系
    爭最高限額抵押權予被告，由桃園縣桃園地政事務所於84年
    3 月16日以桃字第16123 號收件，同年月17日登記完畢，有
    土地登記申請書影本、土地登記謄本及桃園縣桃園地政事務
    所調97年1 月22日桃地資字第0970001102號函暨所附登記案
    卷影本在卷可稽（見本院卷第4 頁至第9 頁、第19頁至第28
    頁）。兩造各以前揭情詞主張及抗辯，則本件應審究爭點厥
    為：(一)系爭最高限額抵押權所擔保之債權是否存在。(二)原告
    請求塗銷系爭最高限額抵押權登記有無理由。
五、按「稱最高限額抵押權者，謂債務人或第三人提供其不動產
    為擔保，就債權人對債務人一定範圍內之不特定債權，在最
    高限額內設定之抵押權。」，修正後民法第881 條之1 第1
    項定有明文。又抵押權所擔保之債權，其種類及範圍，屬於
    抵押權之內容，依法應經登記，始生物權之效力，但如因內
    容過於冗長，登記簿所列各欄篇幅不能容納記載，可以附件
    記載，作為登記簿之一部分。因此關於最高限額抵押權所擔
    保之債權，雖未記載於土地登記簿，然於聲請登記時提出之
    最高限額抵押權設定契約書，有該項債權之記載者，此契約
    書既作為登記簿之附件，自為抵押權效力所及（最高法院84
    年台上字第1967號判例參照）。查本件系爭最高限額抵押權
    設定申請書附件「其他特約事項」第1 條載明：「本抵押擔
    保權利總金額以擔保物提供人債務人所簽發之借據、支票、
    本票或背書支票向債權人借用。」字樣（見本院卷第24頁）
    ，故本件系爭最高限額抵押權所擔保之債權僅限於原告簽發
    之借據、支票、本票或背書支票向被告借款之債權。被告抗
    辯：原告負欠其姊林湘嵐離婚補償金10,000,000元云云，縱
    令屬實，依該離婚補償金之債權主體及內容，顯非系爭最高
    限額抵押權所擔保之債權，被告復未主張其他系爭最高限額
    抵押權擔保之債權存在，堪認系爭最高限額抵押權並無既存
    擔保債權存在。次按「最高限額抵押權所擔保之原債權，除
    本節另有規定外，因下列事由之一而確定：二、擔保債權之
    範圍變更或因其他事由，致原債權不繼續發生者。」，修正
    後民法第881 條之10第1 項第2 款亦有明文。又「修正之民
    法第八百八十一條之一至第八百八十一條之十七之規定，除
    第八百八十一條之一第二項、第八百八十一條之四第二項、
    第八百八十一條之七之規定外，於民法物權編修正施行前設
    定之最高限額抵押權，亦適用之。」，民法物權編施行法第
    17條規定甚明。本件系爭最高限額抵押權存續期間固登記不
    定期限，惟原告前未曾持借據、支票、本票或背書支票向被
    告借款，且原告既已提起本件訴訟求為判決確認系爭最高限
    額抵押權所擔保債權不存在及塗銷系爭最高限額抵押權登記
    ，堪認將來亦確定不再發生債權，依上足資確定系爭最高限
    額抵押權所擔保之債權並不存在。又依抵押權之從屬性，為
    債權擔保之最高限額抵押權，亦應歸於消滅，系爭土地登記
    簿現仍存有系爭最高限額抵押權登記，自屬對於原告系爭土
    地所有權有所妨害，原告援民法第767 條規定，請求被告塗
    銷系爭最高限額抵押權登記以除去妨害，亦無不合。
六、綜上所述，原告之主張應屬可採，被告抗辯並非可取。從而
    ，原告請求判決確認系爭最高限額抵押權所擔保債權不存在
    ，及命被告塗銷系爭最高限額抵押權登記，為有理由，應予
    准許。
七、本件事證已臻明確，兩造其餘攻擊防禦方法，核與判決無影
    響，毋庸一一論列，併此敘明。
八、原告之訴為有理由，依民事訴訟法第78條，判決如主文。
中    華    民    國    97    年    7     月    10    日
                  民事第三庭    法  官  熊祥雲
以上正本係照原本作成
如對本判決上訴，須於判決送達後20日內向本院提出上訴狀
中    華    民    國    97    年    7     月    10    日
                            書記官  陳鳳怡


司法院資訊處製作；財團法人民間司法改革基金會備份。
